【裁判字號】    98,交上易,52
【裁判日期】    980415
【裁判案由】    過失傷害
【裁判全文】
臺灣高等法院臺南分院刑事判決  九十八年度交上易字第五二號
上訴人
即被告  甲○○○
輔佐人
即被告之子  丙○○
上列上訴人因過失傷害案件，不服臺灣臺南地方法院九十七年度
交易字第二九號中華民國九十七年十一月二十日第一審判決（起
訴案號：臺灣臺南地方法院檢察署九十七年度偵字第一０八三號
），提起上訴，本院判決如下：
    主    文
上訴駁回。
甲○○○緩刑貳年。
    事    實
一、甲○○○未考領駕駛執照，平日以騎乘機車，載運豬肉販賣
    為業，為從事業務之人，於民國（下同）九十六年七月一日
    上午七時十五分許，騎乘車牌號碼ＸＴ６－０２７號重型機
    車，沿臺南縣新化鎮○○路由北往南方向行駛，行經民生路
    一八六巷交岔路口時，本應注意轉彎車應暫停讓直行車先行
    ，而依當時之天候晴朗、柏油路面乾燥、無缺陷、無障礙賽
    、視距復屬良好，並無不能注意之情事，竟疏未注意，貿然
    左轉，適對向車道沿民生路由南往北方向駛至，由丁○○搭
    載乙○○○所騎乘之車牌號碼ＨＮ９－００８號重型機車見
    狀閃避不及，甲○○○騎乘上開重型機車之前車輪與丁○○
    所騎乘上開重型機車之左側腳踏板處發生碰撞，致丁○○、
    乙○○○均人車倒地，丁○○因而受有左足踝深擦傷、右鎖
    骨脫位、右肩旋轉環膜破裂之傷害；乙○○○受有胸部挫傷
    、右肩挫傷、頭部外傷、右額撕裂傷、右肺挫傷、右側第三
    至十肋骨骨折合併血氣胸及右眼眼球鈍挫傷之傷害。甲○○○於肇事後，在未有偵查犯罪職務之機關或公務員發覺其為
    犯罪人前，即向處理本件道路交通事故，尚不知肇事者為何
    人之臺南縣警察局新化分局交通事故處理小隊警員供承其肇
    事犯罪，自首並接受裁判。
二、案經丁○○、乙○○○訴由臺南縣警察局新化分局報告臺灣
    臺南地方法院檢察署檢察官偵查起訴。
    理    由
壹、程序方面：
    按被告以外之人於審判外之陳述，經當事人於審判程序同意
    作為證據，法院審酌該言詞陳述或書面陳述作成時之情況，
    認為適當者，亦得為證據。當事人、代理人或辯護人於法院
    調查證據時，知有刑事訴訟法第一百五十九條第一項不得為
    證據之情形，而未於言詞辯論終結前聲明異議，視為有前項
    之同意，刑事訴訟法第一百五十九條之五定有明文。查證人
    即告訴人丁○○、乙○○○於警詢及偵查中之證言為審判外
    之陳述而屬傳聞證據，及公訴人於偵、審中提出之各項具傳
    聞性質之證據資料，公訴人、被告於本院審判程序中對於前
    述證人於警詢及偵查中之證述及其他相關具傳聞性質之證據
    資料之證據能力，均表示無意見，且迄於言詞辯論終結前亦
    未聲明異議。本院審酌上開各項證據資料作成之情況，核無
    違法取證或其他瑕疪，且為證明本件犯罪事實所必要之重要
    關係事項，認為以之作為證據為適當，上開證人於審判外之
    陳述及其他相關證據資料，自得採為證據，合先敘明。
貳、實體方面：
一、訊據被告甲○○○矢口否認有過失傷害犯行，辯稱：伊騎機
    車在前，丁○○她騎在我後面，丁○○之機車卡到伊之機車
    置物箱云云。
二、經查：
(一)告訴人丁○○、乙○○○於前揭時、地，因被告騎乘之上開
    重型機車貿然左轉，告訴人丁○○見狀閃避不及，致被告騎
    乘上開重型機車之前方車頭與告訴人丁○○所騎乘上開重型
    機車之左側腳踏車板處發生碰撞而肇事，致告訴人丁○○、
    乙○○○分別受傷事實，迭據告訴人丁○○、乙○○○於警
    詢、偵查中、原審審理時明確指訴：九十六年七月一日上午
    七時十五分許，告訴人丁○○騎乘車牌號碼ＨＮ９－００８
    號重型機車搭載告訴人乙○○○，沿臺南縣新化鎮○○路由
    南往北方向行駛，行經民生路一八六巷交岔路口時，被告騎
    乘車牌號碼ＸＴ６－０２７號重型機車沿民生路由北往南行
    駛至該肇事之交岔路口時，車速很快未打方向燈且突然左轉
    ，告訴人丁○○閃避不及，被告騎乘之機車前車輪與告訴人
    丁○○騎乘機車之左側腳踏板處發生碰撞，致告訴人丁○○
    、乙○○○均人車倒地，致告訴人丁○○、乙○○○受有胸
    部挫傷、右肩挫傷、頭部外傷、右額撕裂傷、右肺挫傷、右
    側第三至十肋骨骨折合併血氣胸及右眼眼球鈍挫傷之傷害等
    語（見警卷第三之一至六之三頁、九十七年度核交字第三二
    ０號偵查卷第三、四頁、一審卷第五十九至六十三、六十五
    至六十七頁），有臺南縣警察局新化分局道路交通事故現場
    圖一紙、道路交通事故調查報告表(一)、(二)、財團法人奇美醫
    院所出具告訴人丁○○、乙○○○之診斷證明書各二紙及道
    路交通事故現場蒐證照片二十八幀附卷可稽（見警卷第八之
    一至第八之三、十之二、十之五至第十之七、十八之一至十
    九之十四頁），被告亦坦承於上述時間，騎乘車牌號碼ＸＴ
    ６－０２７號重型機車，沿臺南縣新化鎮○○路行駛，且與
    由告訴人丁○○所騎乘搭載告訴人乙○○○之車牌號碼ＨＮ
    ９－００８號重型機車發生擦撞，並致告訴人丁○○、乙○○○人車倒地，而受有上揭傷害之事實，堪認告訴人丁○○
    、乙○○○上揭指訴有相當之可信性。
(二)按告訴人、證人之陳述有部分前後不符，或相互間有所歧異
    時，究竟何者為可採，法院仍得本其自由心證予以斟酌，非
    謂一有不符或矛盾，即應認其全部均為不可採信；尤其關於
    行為動機、手段及結果等之細節方面，告訴人之指陳，難免
    故予誇大，證人之證言，有時亦有予渲染之可能；然其基本
    事實之陳述，若果與真實性無礙時，則仍非不得予以採信（
    最高法院七十四年台上字第一五九九號判例意旨參照）。又
    按證人之供述前後縱有參差或歧異不一，事實審法院仍得本
    於經驗法則，斟酌其他情形，作合理之比較定其取捨，苟所
    供述證據之一部與基本事實相符時，仍得資為斷罪之依據；
    證人之陳述前後不符，或因記憶淡忘、或事後迴護被告、或
    因其他事由所致，究竟何者可以採信，法院應本其自由心證
    斟酌何者與事實相符，以為取捨，非謂一有不符或矛盾，即
    認其全部證言均為不可採信（最高法院八十五年度台上字第
    四九四０號、九十年度台上字第六０七八號判決意旨參照）
    。查證人丁○○於原審九十七年十月十五審判期日到庭結證
    ：「（當時被告撞到你機車哪個部位？）被告的前車輪撞到
    我機車的左側腳踏板，我沒有馬上倒地，我又往前行駛撞到
    前面小貨車的後方，我的機車才倒地。」「我站起來看到三
    角錐倒地，三角錐放在那裡，一定會撞到，應該是有撞到三
    角錐。」「當時是括地痕沒錯，我現在想一想，當時是我被
    被告撞倒之後機車摔倒，是滑倒後才去撞到小貨車。」「我
    是往左邊倒下壓到我的左腳。」「（乙○○○）跟我一樣往
    左倒。」「（往左倒下後，有無滑行？）有。」「（你的機
    車也是左邊去刮到地面？）是的。」「．．被告發生車禍之
    後，有牽起機車將機車擺放與我們同向。」「我記得被告從
    對面過來，撞到我倒地後被告有滑行有刮痕，至於多遠，方
    向如何我就不知道。」等語（見一審卷第六十一至六十五頁
    ）；證人乙○○○亦於上開審判期日到庭結證：「當時我們
    被撞到後，丁○○的機車就前衝撞到小貨車，而後反彈回來
    我們才倒地。我不能確認丁○○的機車撞到小貨車前有無倒
    地滑行。」「（被告的機車有無倒地？）有，被告的機車撞
    到三角錐，然後被告馬上起身牽起他的機車。」等語（見一
    審卷第六十七頁）。經核其二人之供述，告訴人丁○○供陳
    其騎乘之機車與被告騎乘之機車發生碰撞後，是否馬上倒地
    ，及其二人供陳案發現場之三角錐於車禍發生後如何遭撞及
    倒地等情，固有部分前後不符，或相互間有所歧異之情。然
    告訴人丁○○騎乘之機車於與被告騎乘之機車發生碰撞後，
    告訴人丁○○所騎乘之機車隨即不穩失控，最後告訴人丁○○、乙○○○均人車倒地受有上揭傷害，其二人於車禍瞬間
    發生慌亂間，已難荷責其二人正確無誤認知如何倒地滑行及
    撞及路旁三角錐等情，且其二人難免因時間、記憶淡忘及認
    知能力等因素，就上揭車禍發生後如何倒地滑行及撞及路旁
    三角錐等情，致供述前後不符，或相互間有所歧異，然依前
    揭最高法院判例、判決意旨，非謂證人之陳述有部分前後不
    符，或相互間有所歧異時，即應認其全部均為不可採信。
(三)本件告訴人丁○○、乙○○○前後於警詢及原審審理時之指
    訴，在告訴人丁○○所騎乘之機車於與被告所騎乘機車發生
    碰撞後，如何倒地滑行及撞及路旁三角錐倒等細節方面雖有
    前後不符，或相互間有所歧異之情，但其二人指證於前揭時
    、地，被告騎乘車牌號碼ＸＴ６－０２７號重型機車沿民生
    路由北往南行駛至該肇事之交岔路口時，車速很快突然左轉
    ，告訴人丁○○閃避不及，被告騎乘之機車前方與告訴人丁○○騎乘機車之左側腳踏板處發生碰撞之基本事實，則始終
    如一。另依卷附案發後告訴人丁○○所駛乘車牌號碼ＨＮ９
    －００８號重型機車及被告所騎乘車牌號碼ＸＴ６－０２７
    號重型機車之照片十四幀（見警卷第十九之七至第十九之十
    三頁），可知本件車禍兩車發生碰撞後，告訴人丁○○所騎
    乘機車左側腳踏板前緣有擦撞痕，且與前方車頭車殼接合處
    並已斷裂破損，車頭輪胎上方藍色擋泥土蓋則無明顯之擦撞
    痕，且未破裂損壞；被告所騎乘上開機車，前車輪輪胎之高
    度明顯高於告訴人丁○○所騎乘機車之腳踏板，前輪輪胎上
    方紅色擋泥土蓋前緣在前輪輪胎後方，車頭前方置物籃部分
    凹陷扭曲變形，機車後方除右後方塑膠置物箱外緣有刮擦痕
    、置物箱上蓋後方有一略呈半月形之破洞，但無法確認係新
    舊刮擦痕及破洞外，並無其他明顯之擦撞痕，再參以告訴人
    丁○○所騎乘之機車於與被告所騎乘之機車發生碰撞後，在
    民生路由南往東北之方向留下一道長達八．五公尺之刮地痕
    ，且車頭朝東北、車尾朝西南往右倒在路旁，此觀卷附之上
    揭道路交通事故現場圖一紙即明（見警卷第八之一頁）。綜
    此，可知告訴人丁○○所騎乘之上開重型機車應係遭被告所
    騎乘上開機車前輪輪胎由其左側腳踏板處撞擊後，並因此往
    右前方（即東北方向）偏行滑倒後，始在路面上留下一道由
    南往東北方向之刮地痕，否則被告所騎乘機車前輪輪胎上方
    紅色擋泥土蓋應會有撞擊痕跡或破損等情；另倘如被告所辯
    伊案發時騎乘上開重型機車，係沿臺南縣新化鎮○○路由南
    往北方行駛，且係遭告訴人丁○○自後追撞伊所騎乘之上開
    重型機車者，而告訴人丁○○所騎乘之上開重型機車又在路
    面上留有上揭一道長達八．五公尺之刮地痕，則是時告訴人
    丁○○自後追撞被告所騎乘機車之力道應非輕微，勢必在被
    告上開重型機車右後方置物箱或車牌或黑色擋泥土蓋或其他
    位置零件等處留在明顯之擦撞痕跡，然被告所騎乘之上揭重
    型機車於肇事後，機車後方並無明顯之擦撞痕跡。準此，被
    告此部分之所辯，顯與客觀之事證不符，要難採信。
(四)依卷附之上揭道路交通事故現場圖一紙及道路交通事故現場
    蒐證照片二幀所示（見警卷第八之一、第十九之五下方、十
    九之六上方照片標示Ａ車即車牌號碼ＸＴ６－０２７號重型
    機車刮地痕部分），足見本件車禍兩車發生碰撞後，被告所
    騎乘上開重型機車於肇事後，在告訴人丁○○所騎乘上開重
    型機車所留下刮地痕之右前方（按即東北方）起往略西北方
    向，留下一道長五．五公尺之刮地痕，且此二條刮地痕並有
    交叉之情，被告所騎乘上開重型機車站立停放於該刮地痕之
    末，且車頭朝南、車尾朝北。證人即案發後到場處理並製作
    上揭道路交通事故現場圖之警員唐本立於原審九十七年十一
    月六日到庭證稱：警卷第十九之五頁下方照片所示之刮地痕
    即是被告騎乘機車之刮地痕，有五．五公尺長，因現場有目
    擊證人指稱，被告穿越民生路巷口西向東作橫越，與告訴人
    所騎乘之機車（南往北）發生碰撞，加上刮地痕與倒地之位
    置吻合，另因被告之機車已經牽起來，且該機車又在該刮地
    痕五．五公尺之位置，所以伊判斷該刮地痕是被告機車所留
    下之刮地痕等語（見一審卷第九十七至第九十九頁）。然被
    告於原審審理時供承：伊與告訴人丁○○所騎乘之重型機車
    發生車禍後，所騎乘之機車有倒地滑行，機車最後是倒在鐵
    皮屋前告訴人丁○○所騎乘機車之左側，即如警卷第十九之
    四頁上方照片當庭以原子筆圈起處（按即告訴人丁○○所騎
    乘機車倒地處約併行之左方），後來伊有將機車牽起來等語
    （見一審卷第一０六、一０七頁）。依被告之供述可知，被
    告於本件車禍發生後，已將其倒地之機車牽離其所陳最後滑
    行倒地之位置，再佐以前揭道路交通事故現場圖之記載及證
    人唐本立之證言，可知被告最後將其所騎乘之機車自最後滑
    行倒地之位置牽至上揭現場圖所載刮地痕之末站立停放，再
    參以被告所騎乘之機車於兩車發生車禍後，苟確因倒地滑行
    留下上揭五．五公尺之刮地痕者，其所騎乘機車理應於外觀
    四週某處留下明顯之刮擦痕跡，然被告所有上開機車於肇事
    後，僅於其機車右後方塑膠置物箱外緣有刮擦痕、置物箱上
    蓋後方有一略呈半月形之破洞（惟被告陳稱此等刮擦痕及破
    洞係告訴人丁○○騎乘之機車撞擊所致，與該機車倒地滑行
    無關），已如前述，並無其他因機車倒地滑行所致之刮擦痕
    。準此，證人唐本立以被告之機車在該刮地痕五．五公尺之
    位置等情，判斷該刮地痕係被告機車所留，難認與事實相符
    ，自難以上揭五．五公尺之刮地痕而為被告有利之認定。
(五)按機器腳踏車行駛至交岔路口，其轉彎，應依標誌或標線之
    規定行駛；無標誌或標線者，應依第一百零二條之規定行駛
    ，道路交通安全規則第九十九條第二項定有明文。而道路交
    通安全規則第一百零二條第一項第七款則規定，汽車行駛至
    交岔路口，轉彎車應讓直行車先行。被告為機器腳踏車之駕
    駛人，於本件肇事之交岔路口，其轉彎並無車道遵行方向、
    靠右（左）行駛、行車方向指示等標誌，或行車方向專用標
    字等標線，依前揭說明，被告自應依道路交通安全規則第一
    百零二條第一項第七款之規定，轉彎車應讓直行車先行。被
    告駕駛機車，自應注意及此。本件車禍事故發當時，天候晴
    朗、柏油路面乾燥、無缺陷、無障礙賽、視距復屬良好，有
    上揭道路交通事故調查報告表(一)一份在卷可憑，並無不能注
    意車前狀況之情事。被告卻疏未注意上揭道路交通安全規則
    ，未禮讓直行騎乘車牌號碼ＨＮ９－００８號重型機車之告
    訴人丁○○先行，即於肇事之交岔路口貿然左轉，致其所騎
    乘上開重型機車之前輪輪胎撞擊告訴人丁○○所騎乘上開重
    型機車左側腳踏板處而肇事，並致告訴人丁○○、乙○○○
    分別受有上揭傷害，顯見被告過失行為，為本件車禍之肇事
    原因，被告之過失行為與告訴人丁○○、乙○○○所受傷害
    間，自有相當因果關係。本件經送請臺灣省臺南區車輛行車
    事故鑑定委員會鑑定，鑑定結果亦認：「被告駕駛普通重型
    機器腳踏車，轉彎車未讓直行車先行，為肇事原因。」再送
    請臺灣省車輛行車事故覆議鑑定委員會覆議，其覆議結果，
    則維持臺灣省臺南區車輛行車事故鑑定委員會之鑑定意見，
    有臺灣省臺南區車輛行車事故鑑定委員會九十六年九月十二
    日臺南區９６０６４１號鑑定意見書及臺灣省車輛行車事故
    覆議鑑定委員會九十七年三月四日覆議字第０９７６２００
    ７９１號函各一份在卷可參（見警卷第十一之一頁、偵查卷
    第十三頁）。被告前揭所辯顯係事後卸責之詞，不足採信，
    本件事證明確，被告過失犯行洵堪認定。
三、查被告甲○○○平日以騎乘機車，載運豬肉販賣為業，於本
    件行為時係騎乘車牌號碼ＸＴ６－０２７號重型機車，載運
    豬肉四處販售，業據其供明在卷（見一審卷第一０六頁），
    為從事業務之人。核被告所為，係犯刑法第二百八十四條第
    二項前段業務過失傷害罪。公訴人起訴被告涉犯刑法第二百
    八十四條第一項前段過失傷害罪，因被告平日以騎乘機車，
    載運豬肉販賣為業，於本件行為時係騎乘車牌號碼ＸＴ６－
    ０２７號重型機車，欲載運豬肉四處販售，已如前述，並經
    蒞庭公訴檢察官當庭變更起訴法條為刑法第二百八十四條第
    二項前段之業務過失傷害罪（見一審卷第九十七頁），原審
    及本院已當庭告知被告所犯罪名變更，自得就被告所犯之刑
    法第二百八十四條第二項前段業務過失犯行予以審究。被告
    一業務過失行為致告訴人丁○○、乙○○○二人分別受傷，
    係一行為觸犯數罪名，為同種想像競合犯，應依刑法第五十
    五條規定，從一重業務過失傷害罪處斷。被告無駕駛執照騎
    乘機車，因而致人受傷，依道路交通管理處罰條例第八十六
    條第一項，加重其刑。又被告肇事後，在未有偵查犯罪職務
    之機關或公務員發覺其為犯罪人前，即向處理本件道路交通
    事故，尚不知肇事者為何人之臺南縣警察局新化分局交通事
    故處理小隊警員供承其肇事犯罪，自首並接受裁判，有新化
    分局道路交通事故肇事人自首情形紀錄表在卷可憑（見警卷
    第十四之一頁），依刑法第六十二條前段之規定減輕其刑。
    原審審酌被告無前科紀錄，品性尚佳，未考領駕駛執照騎乘
    機車上路，行經交岔路口轉彎車未暫停讓直行之告訴人丁○○所騎乘之機車先行而肇事，致告訴人丁○○、乙○○○受
    傷，並其生活狀況、智識程序、未與告訴人二人達成和解賠
    償損害，暨犯罪後否認犯行之態度等一切情狀，適用刑法第
    二百八十四條第二項前段、第五十五條、第六十二條前段、
    第四十一條第一項前段、道路  交通管理處罰條例第八十六
    條第一項、刑法施行法第一條之一，量處有期徒刑肆月，並
    諭知如易科罰金，以新臺幣壹仟元折算壹日，以資懲儆。本
    院經核原判決認事用法，均無不合，量刑亦屬妥適。被告上
    訴否認犯罪，指摘原判決不當，為無理由，應予駁回。
四、查被告已年逾七十，未曾受有期徒刑以上刑之宣告，有前案
    資料查註紀錄表可參，經偵審程序及刑事判決教訓，已知警
    惕，業與告訴人二人達成民事和解，有和解筆錄在卷可稽，
    並取得告訴人二人諒解，諒無再犯之虞，本院認所宣告之刑
    ，以暫不執行為適當，併諭知緩刑二年，以勵自新。
五、據上論斷，應依刑事訴訟法第三百六十八條，刑法第七十四
    條第一項第一款，判決如主文。
本案經檢察官郭珍妮到庭執行職務。
中    華    民    國    98    年    4     月    15    日
                  刑事第一庭審判長法官  黃  崑  宗
                                  法官  王  明  宏
                                  法官  蔡  長  林
以上正本證明與原本無異。
不得上訴。
                                書記官  李  培  薇
中    華    民    國    98    年    4     月    15    日
附錄本案論罪科刑法條全文：
刑法第二百八十四條第二項（業務過失傷害罪）：
從事業務之人，因業務上之過失傷害人者，處一年以下有期徒刑
、拘役或一千元以下罰金，致重傷者，處三年以下有期徒刑、拘
 役或二千元以下罰金。


司法院資訊處製作；財團法人民間司法改革基金會備份。
